【裁判字號】    93,建,328
【裁判日期】    950119
【裁判案由】    給付合夥出資款
【裁判全文】
臺灣臺北地方法院民事判決               93年度建字第328號
原      告  介興營造廠股份有限公司
法定代理人  甲○○
訴訟代理人  林麗珍律師
            徐正坤律師
被      告  國開營造股份有限公司
法定代理人  乙○○
訴訟代理人  林世芬律師
            陳秀卿律師
上列當事人間給付出資款事件，本院於民國94年12月22日言詞辯
論終結，判決如下：
    主  文
原告之訴及假執行聲請均駁回。
訴訟費用由原告負擔。
    事實及理由
一、原告主張如下：
  (一)兩造於民國（下同）87年7月、88年12月2日先後簽訂「北宜
    高速公路第四標工程坪林隧道西洞口隧道開挖、襯砌及機電
    預埋管件等工作」（以下稱系爭一契約）、「北宜高速公路
    第四標工程坪林隧道西洞口隧道開挖、襯砌及機電預埋管線
    （東行線STA.28K＋777±─31K＋230±；西行線STA.28K＋
    759±─31K＋230±）等工作」（以下稱系爭二契約）之共
    同合作協議書、共同合作協議書細則、工程事務處理委任契
    約書，而聯合向榮民工程股份有限公司（以下稱榮工公司）
    承攬上開工程。
  (二)系爭共同合作協議書第八條約定兩造出資比例各50%。系爭
    共同合作協議書細則第10條約定聯合承攬之款項應以兩造名
    義共同於中國農民銀行營業部開立專戶；第11條約定「組織
    成員應根據企業體提出之出資請求，應將需要資金於核定撥
    款日匯入前條規定之存款帳戶」；第14條約定「工程事務所
    就當月發生的收支，其記錄截止於每月二十日，並於翌月三
    日前將下列資料提出及組織成員做為報告：(2)出資請求」。
    兩造即依約由原告於87年4月27日在中國農民銀行營業部開
    立聯合承攬企業體專用帳戶（帳號00000000000號），留存
    印鑑包含被告當時之總經理小島英也之印章，兩造並共同成
    立施工處（即上開所謂工程事務所），按月作成「JV共同體
    資金撥款申請表」，經兩造確認當月應出資之金額及撥款日
    期，再經兩造之有權人員簽名確認後，撥付資金至上開帳戶
    。查89年4月初工程事務所申請資金撥款新台幣（以下同）1
    3,500,000元，核定於89年4月15日、18日、20日、24日、27
    日各撥款2,500,000元，於89年4月29日撥款1,000,000元，
    經被告當時之總經理小島英也簽名於「代表人」欄、施工處
    處長古川章簽名於「施工處」欄、管理部經理王家松簽名於
    「管理部」欄。惟被告僅於89年4月15日撥付2,500,000元。
    89年5月間工程事務申請資金撥款17,000,000元（包含被告
    於前一月未撥付之11,000,000元，故89年5月份之出資款為
    6,000,000元），核定撥款日89年5月16日，經古川章、王家
    松簽認，但被告屆期未撥付。89年6月份被告應撥付出資款
    8,000,000元，經古川章、王家松簽認，工程事務所雖未核
    定撥款日期，但被告至遲應於89年6月30日撥付，詎其仍未
    支付。原告乃獨力出資逾40,500,000元以完成系爭工程，為
    此本於系爭契約提起本訴。
  (三)依民法第667條、第668條規定，合夥事業必有合夥財產，為
    合夥人公同共有，但兩造間無公同共有之出資或財產。且依
    公司法第13條規定，公司不得為合夥事業之合夥人。故系爭
    契約僅為合資契約，非合夥契約。
  (四)兩造共同成立之施工處每月製作「JV共同體資金收支預估表
    」、「JV共同體資金撥款申請表」、「JV資金支出預估表」
    等收支報表，經兩造之人員簽認，故被告對財務收支狀況知
    之甚詳，原告無另行提供損益推定等文件之必要。且當時兩
    造聯合承攬僅半年，無會計師查核之年度財務報表。縱認原
    告有提供文件之義務，亦與被告之出資義務無對價關係，被
    告不得主張同時履行抗辯。
  (五)系爭契約為繼續性契約，經兩造履行一段期間，被告未繼續
    履行出資義務，原告僅能終止契約，不得解除契約。故原告
    於89年6月7日委請律師發函所稱「解除契約」應為「終止契
    約」之誤。又縱原告終止契約無理由，惟被告於89年6月23
    日函覆「本公司同意與介興公司合意解除該二部分之合作協
    議契約」，兩造亦於當日合意終止系爭契約，但因系爭89年
    6月份之資金撥款申請書已於同年6月16日經兩造核定，被告
    仍應給付此部分出資。
  (六)被告之出資義務源於系爭共同合作協議書第8條、共同合作
    協議書細則第11條，非每月製作之資金撥款申請表是否經簽
    名。至系爭共同合作協議書細則第14條第2款所謂「資金撥
    款申請表」乃施工處就當月應出資金額之報告，兩造之人員
    於該表簽名，僅表示收受撥款通知，非謂經兩造代表人簽認
    ，兩造始負出資義務。
  (七)依工程事務處理委任書第4條第1項、第3條第1項約定之「乙
    方（即被告）派駐工地支援人員之人事費用」，原告均已依
    約按月給付被告派駐工地支援人員之薪資費用。
  (八)所謂「技術協力費」，應係指工程事務處理委任書第3條第2
    項之「本工程經業主完成驗收後，甲方就其所收取之全部工
    程款，扣除甲、乙雙方所認定之成本與費用餘額，甲方應給
    付餘額百分之五十予乙方，作為執行本委任契約之報酬為獎
    金」，惟兩造合作之工程尚未經業主驗收，無結算此報酬（
    獎金）餘地，且被告於工程進行中退出聯合承攬組織，依共
    同合作協議書第16條第5項約定「結算後有盈餘時，此盈餘
    不分配與退出組織成員」，被告不得請求「技術協力費」。
    再查，被告提出卷一第142至151頁發票，抗辯原告應支付其
    獎金19,924,991元云云，惟被告於89年6月23日寄發之台北
    仁愛路24支郵局第482號存證信函係請求16,439,671元。況
    被告於89年6月17日以89國管備字第001號備忘錄通知原告謂
    其撤回其為系爭工程所派遣之工程人員並資遣財務人員，被
    告自不得請求技術服務費用。至上開發票係被告為美化帳面
    而預先開立向原告請款，原告雖持以申報支出，但不能證明
    被告有此筆債權。又原告覆眾信聯合會計師事務所之對帳函
    雖記載原告對被告有南澳隧道、坪林隧道、南澳路基、東澳
    隧道及新北溪橋等五項工程之應付帳款合計17,837,735元，
    但同時記載原告就各該工程支付預付工程款合計42,194,235
    元予被告，與上開應付帳款抵銷後，原告迄88年12月31日止
    對被告有預付工程款債權計24,356,500元。
  (九)系爭坪林隧道工程代工合約書明定依實作數量計價，被告未
    提出各期估驗之實作數量與工程款金額之證明文件，不得請
    求此部分報酬。
  (十)聲明：
    1.被告應將25,000,000元及如附表一所示各期金額自起算日
      起至清償日止按年利率5%計算之利息，匯入原告在中國農
      民銀行營業部第00000000000號帳戶。
    2.前項聲明，請准原告供擔保後得假執行。
二、被告抗辯如下：
  (一)系爭共同合作協議書第4條第1項約定：「本企業體成立於87
    年7月22日，存續至本工程施工全部完成並其工程有關的所
    有結算業務結束為止」，與民法第692條規定合夥因合夥之
    目的事業已完成而解散相符。第10約定：「組織成員對於本
    工程承包合約之履行負有連帶責任」，合於民法第681條。
    第1條約定「組織建設共同企業體共同連帶經營事業為目的
    而簽訂本共同合作協議書」、第2條約定「介興與國開組織
    的建設共同企業體稱為坪林隧道建設共同企業體」、第9條
    約定：「本企業體以全數組織成員組成營運委員會共同完成
    本工程」，符合民法第671條規定。系爭共同合作協議書細
    則第10、11條與民法第668條規定合夥財產為合夥人全體之
    公同共有相符。是系爭契約屬合夥性質。然依民法第667條
    規定，合夥當事人須明確約定出資數額，合夥契約始成立。
    系爭共同合作協議書第8條僅約定兩造出資比例，未明定出
    資數額，致兩造依第10、14條約定「組織成員對於本工程承
    包合約之履行負有連帶責任，其責任負擔應依據本協議書第
    八條規定之出資比例」、「結算後有虧損時，依本協議書第
    八條所規定之出資比例分別由組織成員負擔虧損」，所應負
    擔之責任範圍不明，故系爭合夥契約未成立。況依公司法第
    13條第1項前段目的在於無限責任股東或合夥事業合夥人對
    於公司或商業之資產不足以清償債務時須負連帶清償責任，
    如准予公司投資，恐有害股東和債權人權益，不能穩定股本
    穩定，故此限制屬強制規定，違反者依民法第71條規定，合
    夥契約為無效，是系爭契約無效。
  (二)按民法第667條第1項規定，合夥人互約出資，具有對待性，
    為雙務契約，得以行使同時履行抗辯權。查系爭共同合作協
    議書細則第14條約定：「工程事務所就當月發生的收支，其
    記錄截止於每月20日，於翌月三日前將下列資料提出及組織
    成員做為報告：(1)工程狀況表、(2)出資請求、(3)工程成本總
    計表、(4)試算表」，故原告負有出資及提供相關收支文件之
    義務，經被告於89年5月16日、6月1日、6月23日迭次催告原
    告提出系爭工程之損益推定、收支明細及財產明細等文件，
    為原告拒絕，被告乃於89年5月16日依民法第264條，抗辯於
    原告出資及提出證明文件前，拒絕履行出資義務。
  (三)原告於89年6月7日委請律師發函主張解除系爭共同合作協議
    書、共同合作協議書細則，經被告同意，上開契約即合意解
    除。
  (四)系爭共同合作協議書第五條約定：「本企業體之組織成員如
    下：介興營造廠股份有限公司  董事長李汪賢  總經理林大
    鈞、國開營造股份有限公司  董事長黑崎道夫  總經理小島
    英也」，惟小島英也於89年4月25日辭任，由柴山照男接任
    ，被告於89年4月28日通知原告。故小島英也簽認時已非被
    告之總經理，且被告未授權古川章、王家松簽認。再查，原
    告提出卷一第45頁資金撥款申請表、第47至52頁資金撥款申
    請表均未經被告總經理簽名，且部分未經原告總經理簽名，
    原告不得據以請求出資。
  (五)如認原告得請求被告出資，兩造另聯合承攬「北迴新線和平
    崇德間無道碴防震軌道工程」、「東部鐵路改善北迴雙線N1
    7+400─N20+040（含南澳站場）路基橋涵工程」、「東部鐵
    路改善北迴雙線新東澳隧道新建工程」、「北迴雙線東澳北
    溪橋新建工程」，依工程事務處理委任契約書第4條第1項約
    定，由原告委任被告提供工程技術及解決問題，並配合工程
    進度需要，提供適當的技術人員、機具及相關必要協助，原
    告則應支付被告技術協力費用、分攤人員之勞健保費，由被
    告開立發票請款，原告應於七日內支付。原告另將各該工程
    之混凝土澆置、棄碴等工作交由被告施作，而簽訂代工合約
    書。嗣被告以統一發票向原告請款，原告曾要求被告更正發
    票號碼，經被告更正。原告另函覆眾信聯合會計師事務所謂
    ：「截至88年12月31日止，本戶（即原告）結欠明細如下：
    南澳隧道應付帳款1,348,045元、坪林隧道應付帳款14,914,
    690元、南澳路基應付帳款420,000元、東澳隧道應付帳款1,
    050,000元、新北溪橋應付帳款105,000元」。被告先結算89
    年4月以前之坪林隧道工程87年12月31日技術協力費2,625,0
    00元、88年12月31日技術協力費11,655,000元、89年4月10
    日渣料棄置工資574,930元、89年4月29日勞健保費9,741元
    ；南澳路基工程88年12月30日技術協力費420,000元；東澳
    隧道工程88年12月30日技術協力費用1,050,000元；新北溪
    橋工程88年12月30日技術協力費用105,000元，合計16,439,
    671元，乃於89年6月間以台北仁愛路24支局第482號存証信
    函催告原告給付。嗣再結算技術協力費、渣料棄置工程工資
    等總計19,924,991元，得請求原告給付，爰據以抵銷系爭出
    資債務（抵銷明細如附表三所示）。
  (六)被告已出資明細如附表二所示，係依照原告之通知撥款，但
    被告曾口頭催告原告提出收支證明文件。
  (七)兩造其他合作工程亦專用上開帳戶，原告應證明該帳戶內之
    存款為其本於系爭契約撥付出資。
  (八)按系爭共同合作協議書第2條、第5條、共同合作協議書細則
    第11條約定，企業體始有要求組織成員出資之權利，原告為
    組織成員，不得請求被告出資。再系爭共同合作協議書細則
    第10條約定：「企業體之存款戶名以介興之名義開設於中國
    農民銀行營業部該帳戶應由介興與國開連名登記開設，並由
    雙方共同管理之」，原告請求被告將出資款存入其開立之帳
    戶，與兩造約定不符。況原告出資額超過50%，其請求被告
    出資，應屬無稽。
  (九)聲明：
    1.原告之訴駁回。
    2.如受不利判決，願供擔保免為假執行。
三、原告起訴聲明請求被告應給付原告25,000,000元，及如附表
    一所示各期金額自起算日起至清償日止，按年利率5%計算之
    利息。嗣於94年12月1日具狀變更聲明為被告應將25,000,00
    0元及如附表一所示各期金額自起算日起至清償日止按年利
    率5%計算之利息，匯入原告在中國農民銀行營業部第000000
    00000號帳戶。被告於訴之變更無異議，而為本案之言詞辯
    論，依民事訴訟法第255條第1項第1款、第2項規定，視為被
    告同意，爰准原告為訴之變更。
四、兩造不爭執之事實如下：
  (一)兩造於87年7月、88年12月2日依序簽訂「北宜高速公路第四
    標工程坪林隧道西洞口隧道開挖、襯砌及機電預埋管件等工
    作」、「北宜高速公路第四標工程坪林隧道西洞口隧道開挖
    、襯砌及機電預埋管線（東行線STA.28K＋777±─31K＋230
    ±；西行線STA.28K＋759±─31K＋230±）等工作」之共同
    合作協議書、共同合作協議書細則、工程事務處理委任契約
    書，而聯合向榮民工程股份有限公司（以下稱榮工公司）承
    攬各該工程。有原告提出之契約書、被告變更登記表為證（
    卷一第9至43、71頁）。
  (二)兩造約定資金匯入原告在中國農民銀行營業部第0000000000
    0號帳戶，且被告已匯入資金明細如附表二所示。惟工程事
    務所製作89年4月份資金收支預估表及資金撥款申請表，申
    請於89年4月15日、18日、20日、24日、27日各撥款2,500,
    000元，於89年4月29日各撥款1,000,000元，經被告當時之
    總經理小島英也及原告之總經理林大鈞簽名於「代表人」欄
    、被告施工處處長古川章及原告職員林祖謨簽名於「施工處
    」欄、被告管理部經理王家松簽名於「管理部」欄，惟被告
    僅於89年4月15日撥付2,500,000元。工程事務所製作89年5
    月份資金收支預估表及資金撥款申請表，申請於89年5 月16
    日原告撥款5,000,000元，被告撥款7,500,000元，於89年5
    月22日各撥款5,000, 000元，於89年5月26日各撥款3,000,
    000元，於89年5月31日各撥款1,500,000元（以上包含被告
    未撥付89年4月份出資11,000,000元），經林大鈞、古川章
    、林祖謨、王家松簽認，但被告屆期未撥付。工程事務所製
    作89年6月份資金收支預估表及資金撥款申請表，申請原告
    撥付10,000,000元，被告撥付25,000,000元（包括被告未撥
    付89年4、5月份出資款17,000,000元），經林大鈞、古川章
    、林祖謨、王家松簽認，但被告未撥付。有原告提出之表單
    、存摺為證（卷一第44至52頁、卷二第20至57頁）。
五、關於系爭契約之性質，論述如下：
  (一)按合夥係二人以上互約出資，以經營共同事業之契約；各合
    夥人之出資及其他合夥財產，為合夥人全體之公同共有，民
    法第667條第1項、第668條定有明文。
  (二)系爭共同合作協議書第1條約定「為經由雙方聯合承攬．．
    工程．．，施工，組織建設共同企業體共同連帶經營事業為
    目的而簽訂本共同合作協議書．．其事業內容如下：1.本工
    程（含變更工程內容之工程）之共同施工。2.前項附帶事業
    之共同施工。」、第4條第1款約定：「本企業體成立於．．
    ，存續至本工程施工全部完成並其工程有關的所有結算業務
    結束為止」、第5條約定「本企業體之組織成員」為兩造、
    第8條約定組織成員之出資比例各50%、第11條約定：「本企
    業體之往來金融機構為中國農民銀行營業部，以介興之名義
    開立的本工程專用帳戶往來。」、第9條約定：「本企業體
    以全數組織成員組成營運委員會共同完成本工程」、第10約
    定：「組織成員對於本工程承包合約之履行負有連帶責任，
    其責任負擔應根據本協議書第8條規定之出資比例。」、第
    12條約定：「本企業體在每項工程竣工之時進行該工程之結
    算為原則。」、第13條約定：「結算後有盈餘時，依本協議
    書第8條所規定之出資比例分配盈餘與各組織成員。」、第1
    4條約定：「結算後有虧損時，依本協議書第8條所規定之出
    資比例分別由組織成員負擔虧損。」、第18條約定：「於本
    企業體解散後發現本工程有瑕疵之時，各組織成員應共同連
    帶負責。」；系爭共同合作協議書細則第10條約定：「企業
    體之存款戶名以介興之名義開設於中國農民銀行營業部該帳
    戶應由介興與國開連名登記開設，並由雙方共同管理之。」
    、第11條約定：「組織成員應根據企業體提出之出資請求，
    應將需要資金於核定撥款日匯入至前條規定之存款帳戶」；
    系爭工程事務處理委任契約書第3條第2項約定：「本工程經
    業主完成驗收後，甲方（原告）就其所收取之全部工程款，
    扣除甲、乙（被告）雙方所認定之成本與費用餘額，甲方應
    給付餘額百分之五十予乙方，作為執行本委任契約之報酬為
    獎金。惟甲方收不敷支時乙方應補償該差額百分之五十予甲
    方，以填補甲方損害並為相對懲處。」（卷一第10至43頁）
    。是兩造組織之建設共同企業體目的在完成工作，兩造並非
    以該單一企業體與業主簽訂承攬契約，而係由原告與業主成
    立承攬契約，兩造內部則係合資共同完成承攬工作，於一造
    未盡其義務時，由他造負責完成並按出資比例向對造求償。
    又兩造隨工程進度所需，按約定比例出資，該出資款雖存放
    在兩造約定帳戶內專門支應工程成本，但兩造僅共同管理之
    ，無成立公同共有財產之意思。故系爭契約與合夥有間，應
    屬無名之合作契約。則被告抗辯兩造未約定出資數額，違反
    民法第667條規定，系爭契約尚未成立，及抗辯該契約違反
    公司法第13條第1項前段禁止規定，依民法第71條應屬無效
    云云，均不足採。
六、關於原告是否得本於系爭契約請求被告給付89年4、5月份出
    資款之爭點，論述如下：
  (一)揆諸系爭共同合作協議書第5條、第8條、第11條約定；系爭
    共同合作協議書細則第6條約定：「工程事務所以由組織成
    員派出之職員組成。工程事務所之代表人為所長，所長統轄
    工程事務所之一般業務。」、第7條約定：「為使工程作業
    順利快速營運，於作業所設置施工委員會。1.施工委員會就
    工程作業所之營運，準備付諸營運委員會討論事項之資料，
    並協議決定此外之事項，有效快速營運事務所。2.施工委員
    會以由組織成員選出的委員組成，其明細如次頁圖表所示。
    」，而圖面記載委員長即所長為被告職員古川章、副委員長
    即副所長為原告職員林祖謨、委員即專案經理為被告職員王
    家松、委員即機料課長為原告職員鄧新平、委員即品管主任
    為被告職員林榮昌、委員即會計為原告職員甲○○。第10條
    約定：「企業體之存款戶名以介興之名義開設於中國農民銀
    行營業部該帳戶應由介興與國開連名登記開設，並由雙方共
    同管理之。」、第11條約定：「組織成員應根據企業體提出
    之出資請求，應將需要資金於核定撥款日匯入至前條規定之
    存款帳戶」、第14條約定：「工程事務所就當月發生的收支
    ，其記錄截止於每月二十日，並於翌月三日前將下列資料提
    出及組織成員做為報告：(1)工程狀況表(2)出資請求(3)工程成
    本總計表(4)試算表」（卷一第10至21、26至39頁）。堪解為
    兩造約定各分擔系爭工程所需成本之半數，按工程進度分別
    於每月撥付入系爭帳戶，至撥付數額及期限則由兩造分別指
    派之職員所組織之工程事務所估算核定。是原、被告依約對
    對造負有按月依工程事務所估算之應撥付額及核定撥款期限
    ，將出資撥付入約定帳戶之義務，被告抗辯僅企業體有權要
    求組織成員出資，原告不得請求云云，尚不可採。
  (二)工程事務所製作89年4、5月份資金收支預估表及資金撥款申
    請表，係由被告指派組織該事務所之職員古川章、王家松，
    及原告指派之職員林祖謨簽具，其中古川章為事務所所長，
    自應認此撥款申請符合系爭共同合作協議書第14條第2款約
    定，被告對原告即負有依系爭共同合作協議書細則第11條約
    定，按上開表單將資金於核定撥款日匯入系爭存款帳戶之義
    務。被告抗辯部分表單未經兩造之總經理簽認，且其未授權
    古川章、王家松簽認，原告不得據以請求出資云云，委無可
    取。
七、關於系爭合作契約是否解除或終止，及其消滅日期，並原告
    是否得本於系爭契約請求被告給付89年6月份出資款之爭點
    ，論述如下：
  (一)按民法第229條第1項規定：「給付有確定期限者，債務人自
    期限屆滿時起，負遲延責任。」、第254條規定：「契約當
    事人之一方遲延給付者，他方當事人得定相當期限催告其履
    行，如於期限內不履行時，得解除其契約。」次按解除契約
    係指當事人之一方行使其本於法律或契約所定之解除權，使
    契約自始歸於消滅而言。於一時的契約，因其自始歸於消滅
    ，雙方當事人即負回復原狀之義務。至繼續的契約，經當事
    人履行者，若使其自始歸於消滅，將使法律關係趨於複雜，
    故僅得終止契約，使契約嗣後失其效力。是繼續性契約，且
    經當事人履行一段期間後，一方若發生遲延給付情事，他方
    當事人定相當期限催告其履行，其於期限內如不履行時，他
    方當事人僅得終止契約，而不得解除契約。
  (二)本件被告未依工程事務所製作之資金撥款申請表所核定之期
    限撥付89年4、5月份出資，對原告應負遲延責任。再被告提
    出原告89年5月6日介營北管（89）字第11號函、89年5月12
    日介營北管（89）字第049號函，顯示原告以各該函件催告
    被告給付89年4月份出資（卷一第182、184頁）。又兩造提
    出原告於89年6月7日對被告所發函件及掛號郵件收件回執，
    記載原告於89年5月23日以聖青法律事務所（89）聖青字第
    0513號函催告被告於89年5月31日前撥付出資，但被告於期
    限內不履行，原告乃於89年6月7日依民法第254條規定，通
    知解除系爭共同合作協議字樣（卷一第93、109頁、卷二第
    58頁），為原告所不爭執，堪信為真正，合於民法第229條
    第1項、第254條規定要件。惟系爭合作契約屬繼續性契約，
    業經兩造履行一、二年以上，揆諸前揭說明，被告遲延給付
    ，原告僅得終止契約，而不得解除契約，故原告於上開函件
    雖表示解除意旨，但僅發生終止契約之效果，即系爭合作契
    約於89年6月7日終止而往後失效。
  (三)原告提出工程事務所製作89年6月份資金收支預估表及資金
    撥款申請表（卷一第50至52頁），於原告終止系爭合作契約
    前，尚未核定撥款日期，被告於契約終止後自無繼續履行此
    部分出資之義務，則原告依本於系爭合作契約，請求被告將
    89年6月份出資8,000,000元，及自89年7月1日起至清償日止
    按年利率5%計算之利息，匯入原告在中國農民銀行營業部第
    00000000000號帳戶，為無理由。
八、關於被告抗辯於原告提出系爭工程之損益推定、收支明細及
    財產明細等文件前，拒絕履行89年4、5月份出資義務部分，
    論述如下：
    查系爭共同合作協議書細則第11、14條明定兩造應根據工程
    事務所提出之出資請求，將資金於核定撥款日匯入約定帳戶
    ，未附有原告應先提出工程損益推定、收支明細、財產明細
    等文件之條件。且負有按月提出工程狀況表、工程成本總計
    表、試算表等報告之責任者，為兩造共同指派職員組織之工
    程事務所，並非原告。再原告主張被告僅根據工程事務所製
    作之資金收支預估表及資金撥款申請表來給付附表二所示出
    資款，未曾請求原告先行提出工程損益推定、收支明細、財
    產明細等文件等語，業據原告提出表單為證（卷二第126至
    133 頁）。被告抗辯其於撥付資金前曾口頭催告原告提出收
    支證明文件云云，為原告否認，被告亦未舉證以實其說，難
    以採信。故被告辯稱原告負有提供收支文件之義務，其得於
    原告提出前拒絕履行出資義務云云，洵非可採。
九、關於被告抗辯於原告出資前，拒絕履行出資義務部分，論述
    如下：
    原告主張其於89年4月份起匯入系爭帳戶之資金逾40,500,00
    0元，故其已履行出資義務等語，業據原告提出存摺為證（
    卷二第20至57頁）。被告雖抗辯兩造另聯合承攬「北迴新線
    和平崇德間無道碴防震軌道工程」、「東部鐵路改善北迴雙
    線N17+400─N20+040（含南澳站場）路基橋涵工程」、「東
    部鐵路改善北迴雙線新東澳隧道新建工程」、「北迴雙線東
    澳北溪橋新建工程」，約定專用同一帳戶，原告應證明該帳
    戶內之存款為其本於系爭契約撥付出資云云。然查，原告匯
    款至系爭帳戶，客觀上合於履行出資義務之行為，至原告係
    以清償何筆債務之意思匯款，決之於原告，被告無可置喙，
    換言之，原告主張其匯款係履行系爭契約之出資義務，應信
    為真實，被告抗辯原告匯款之目的在履行其餘合作契約之出
    資義務，應由被告負證明之責，被告既未舉證以實其說，其
    抗辯原告未履行系爭契約之出資義務，並進而拒絕給付出資
    ，即不可採。
十、關於被告抗辯原告出資額超過50%，不得再請求被告出資部
    分，論述如下：
    原告固自承因被告不履行出資義務，其獨力出資逾40,500,
    000元以完成系爭工程等語，惟原告獨力出資完成工程乃履
    行其對業主所負之承攬責任，並非代墊被告出資，自不因原
    告匯入系爭帳戶之款項超過原告應負擔之出資比例而使被告
    之出資義務隨之消滅，是被告上開抗辯應屬無稽，難以憑採
    。
十一、關於被告之抵銷抗辯部分，論述如下：
  (一)被告抗辯兩造就系爭一、二工程及「北迴新線和平崇德間無
    道碴防震軌道工程」、「東部鐵路改善北迴雙線N17+400─
    N20+040（含南澳站場）路基橋涵工程」、「東部鐵路改善
    北迴雙線新東澳隧道新建工程」、「北迴雙線東澳北溪橋新
    建工程」各別簽訂共同合作協議書、共同合作協議書細則、
    工程事務處理委任契約書，於共同合作協議書細則第30條第
    6項約定：「勞工保險費、健保費之公司負擔部分及退休金
    提撥由企業體負擔之」，於工程事務處理委任契約第1條「
    委任事項」約定：「本工程相關土木等技術之提供及問題之
    解決，並提供適當的技術人員、機具及相關必要之協助。」
    、第4條第1項約定：「乙方（被告）派駐工地支援人員之人
    事費用及機具，由乙方依雙方議定之金額計算，每月開立發
    票請款，甲方（原告）應於七日內支付即期票或匯款。」；
    兩造另就各該工程簽訂代工合約書，由原告委任被告施行混
    凝土澆置、棄碴工作等語，有兩造提出之契約書為證（卷一
    第21至43、164至176頁），並為原告所不爭執，堪信為真正
    。
  (二)被告抗辯附表三所示編號1至6、12、16（技術支援費用部分
    ）項抵銷債權，業據被告提出統一發票、原告89年7月11日
    介營北管（89）字第077號函、被告89年7月17日89國財字第
    07001號函為證（卷一第142至145、149、151、177至180頁
    ）。原告坦承收受統一發票並持以申報進項稅額，顯已符合
    工程事務處理委任契約第4條第1項要件，原告自應於七日內
    支付予被告。至原告主張其已依約給付該費用云云，未舉證
    以實其說，難以採信。是被告以該債權抵銷系爭出資債務，
    為有理由。
  (三)被告抗辯附表三所示編號8、9項抵銷債權，有被告提出統一
    發票，及原告89年6月7日（89）聖青字第0605號函記載「國
    開公司於89年4月10日就本工程申請89年3月份之渣料棄置工
    資574,930元整（含稅），及於89年5月10日申請89年4月份
    勞健保分擔費9,741元整（含稅），依正常會計作業程序，
    本公司當於89年6月給付」字樣為憑（卷一第93、146、147
    頁）。原告亦自承收受上開統一發票並持以申報進項稅額，
    堪信被告之抗辯為真正。則被告以該債權抵銷系爭出資債務
    ，為有理由。
  (四)被告抗辯附表三所示編號7、10、11、14、15項抵銷債權，
    業據被告提出統一發票、原告89年7月11日介營北管（89）
    字第077號函、被告89年7月17日89國財字第07001號函為證
    （卷一第146、148、150、177至180頁）。原告坦承收受統
    一發票並持以申報進項稅額。至原告以系爭代工合約書記載
    付款辦法為「乙方（被告）於每月月底開具發票送交甲方（
    原告）工地估驗，甲方即依據乙方實作數量並按合約單價支
    付乙方工程款」，被告未提出估驗實作數量證明文件，不得
    請求報酬云云。惟查，被告開立發票請款，原告收受發票，
    無異議且持以申報進項稅額，應認原告已認可被告以此數量
    請款。是堪信被告之抗辯為真正，其以該債權抵銷系爭出資
    債務，為有理由。
  (五)被告抗辯附表三所示編號13、16（勞健保費分擔部分）項抵
    銷債權，業據被告提出統一發票、原告89年7月11日介營北
    管（89）字第077號函、被告89年7月17日89國財字第07001
    號函為證（卷一第149、151、177至180頁），合於共同合作
    協議書細則第30條第6項約定。原告亦坦承收受統一發票並
    持以申報進項稅額。堪信被告之抗辯為真正，其以該債權抵
    銷系爭出資債務，為有理由。
  (六)原告主張被告於89年6月17日以89國管備字第001號備忘錄通
    知原告謂其撤回其為系爭工程所派遣之工程人員並資遣財務
    人員等語，固據原告提出備忘錄為證（卷一第156頁）。惟
    被告請求原告給付之技術服務費用均發生於上開通知之前，
    有上開統一發票可稽，是原告據該備忘錄主張被告不得請求
    支付技術服務費用，尚無可採。
  (七)原告主張被告於89年6月23日寄發之台北仁愛路24支郵局第
    482號存證信函係請求16,439,671元，與附表三所示金額不
    符等語，固經原告提出該存證信函為證（卷二第59頁）。然
    查上開信函並未列舉請求之細目，無法認定與附表三之各項
    金額有何矛盾之處，故不能以被告催告原告給付之金額未達
    附表三所示金額，即認為附表三所示金額超過催告金額部分
    不實在。
  (八)原告主張上開發票係被告為美化帳面而預先開立請款云云，
    未舉證以實其說，難以採信。
  (九)原告主張其回覆眾信聯合會計師事務所之對帳函記載其對被
    告有南澳隧道、坪林隧道、南澳路基、東澳隧道及新北溪橋
    等五項工程之應付帳款合計17,837,735元，同時記載其就各
    該工程支付預付工程款合計42,194,235元予被告等語，有被
    告提出之對帳函為憑（卷一第181頁），堪信為真正。惟原
    告未證明其確有此預付工程款債權存在。且上開對帳函非屬
    對被告之意思表示，亦未記載抵銷意旨，難認原告回覆對帳
    函係對被告行使抵銷權。是僅能以原告於94年8月4日以言詞
    辯論意旨狀提出以預付工程款與應付帳款抵銷之敘述（卷一
    第204頁），為原告行使抵銷權之時，然斯時被告早以附表
    三所示債權抗辯抵銷系爭出資債務，故原告嗣後行使抵銷權
    ，於被告已抵銷範圍內，因被動債權不存在而不生抵銷之效
    果。
十二、綜上論述，原告依系爭合作契約請求被告給付89年6月份出
    資8,000,000元及其遲延利息，為無理由，不應准許。原告
    雖得請求被告給付89年4、5月份出資共計17,000,000元及其
    遲延利息，惟被告本於合作契約、工程事務處理委任契約、
    代工契約，抗辯以附表三所示債權與上開出資債權抵銷，亦
    非無據，按民法第335條第1項規定，原告之債權因抵銷而消
    滅，此部分請求亦無理由，不應准許。原告聲請宣告假執行
    失所附麗，應併予駁回。
十三、兩造其餘攻擊、防禦方法及提出之證據，於判決結果無礙，
    爰不一一論述。
十四、結論：原告之訴為無理由，依民事訴訟法第78條判決如主文
    。
中    華    民    國    95    年    1    月    19    日
                  民事第五庭    法  官  翁昭蓉
以上正本係照原本作成
如對本判決上訴，須於判決送達後20日內向本院提出上訴狀
中    華    民    國    95    年    1    月    19    日
                                書記官  莊滿美


司法院資訊處製作；財團法人民間司法改革基金會備份。
